## Instruksjoner

Denne oppgaven skal løses interaktivt i RStudio ved å legge inn egen kode og kommentarer. Det ferdige dokumentet lagres med kandidatnummeret som navn `[kandidatnummer]_SOK1004_C2_H22.qmd` og lastes opp på deres GitHub-side. Hvis du har kandidatnummer 43, så vil filen hete `43_SOK1004_C2_H22.qmd`. Påse at koden kjører og at dere kan eksportere besvarelsen til pdf. Lever så lenken til GitHub-repositoriumet i Canvas.

## Bakgrunn

Økonomisk vekst gir økt kjøpekraft og velferd. Økningen i økonomisk aktivitet har hittil blitt muliggjort gjennom å utnytte fossile energikilder som kull, olje og gass. Forbrenningen av hydrokarboner har over tid økt mengden CO2 i atmosfæren og forårsaket endringer i klimaet. Klimaendringene medfører en rekke kostnader, blant andre hyppigere og mer intense innslag av ekstreme værforhold. I den grad veksten drives av fossile energikilder er det ikke opplagt at høyere økonomisk aktivitet vil øke menneskelig velferd på sikt. Vi står ovenfor en avveining mellom økt kjøpekraft og klimaendringer.

I denne oppgaven skal vi utforske avveiningen mellom kjøpekraft og klimaendringer ved å studere sammenhengen mellom CO2-utslipp og bruttonasjonalprodukt (BNP) på tvers av land. Data henter vi fra [OWID](https://ourworldindata.org/co2-emissions). En beskrivelse av dataene (kodebok) finnes [her](https://github.com/owid/co2-data/blob/master/owid-co2-codebook.csv).

Vi skal utforske følgende: Hvilke land har høyest CO2 utslipp? Hvordan kan utslippene sammenlignes når vi tar hensyn til befolkningen og størrelsen på økonomiene? Kan bruken av kull til energiproduksjon forklare forskjellen mellom land? Hvordan stiller utslippene seg når vi justerer for internasjonal handel og skiller mellom produksjon og forbruk?

**Merknad.** I oppgaven definerer jeg variabler matematisk og ber dere lage figurer av de. Alle variablene finnes i datasettet. En del av oppgaven er å finne de.

## Last inn pakker

```{r}
rm(list=ls())
library(tidyverse)
```

## Last ned data

```{r}
url <- 
  "https://raw.githubusercontent.com/owid/co2-data/master/owid-co2-data.csv"

df <- url %>%
  read_csv()
```

## I. Karbonintensitet i produksjon

Vi skal studere sammenhengen mellom BNP og CO2 for de fem største økonomiene i verden, målt ved kjøpekraftjustert BNP. Disse landene er:

```{r}
list <- c("China", "United States", "India", "Japan", "Germany")
```

Betrakt følgende figur:

```{r}
df %>%
  
  mutate(gdp = gdp/10^12) %>%

  mutate(co2 = co2/10^3) %>%

  filter(country %in% list) %>% 
  
  ggplot(aes(x=gdp, y=co2, color = country)) %>%
  
  + geom_point() %>%
  
  + geom_smooth(se = FALSE) %>%
  
  + labs(y = "CO2", x = "GDP", title = "GDP vs CO2", subtitle = "Production-based C02 emissions, billions of tons. 
GDP in trillions of USD, constant 2011 prices at purchasing power parity. 1850-2020.", color = "Country") %>%
  
  + theme_bw()
```

Kommandoen `geom_smooth()` bruker en såkalt lokal regresjon til å tegne en kurve gjennom datapunktene. Dere kan tenke på dette som en gjennomsnittlig sammenheng, eller at man har tegnet en strek gjennom datapunktene med en penn.

### Oppgave Ia

Gi en fullstendig og nøyaktig beskrivelse av figuren. Tolk helningen på linjene og diskuter variasjon mellom og innad i landene. Drøft hvilke forhold figuren illustrerer på en god måte og hvilken informasjon som er vanskelig å tolke.

*\[Svar på oppgave Ia her.\]*

Vi kan se at landene med stor gdp vil ha større produksjonsbaserte co2-utslipp enn land med lavere gdp. Vi kan se at Kina etterhvert vokser i fra USA, og det kan skyldes at USA blir mer miljøbevist, mens Kina fortsetter å være en veldig stor produsent av mange varer. Kina har også en veldig stor befolkning i forhold til de andre landene det er sammenlignet med. Informasjonen på India, Japan og Tyskland kan være vanskelig å tolke, fordi de tar lite plass på grafen, men det kan å vise hvor stor forskjell det er på de store produksjonslandene og de mindre.

### Oppgave Ib

Vi betrakter nå et normalisert mål på sammenhengen CO2-utslipp og inntekt. La $CO2_{t}$ og $BNP_{t}$ være henholdsvis årlige utslipp av CO2 og brutto nasjonalprodukt i år $t$. Vi måler $CO2_{t}$ i kilogram og $BNP_{t}$ i kjøpekraftjusterte USD ved faste 2011-priser. Vi kan definere karbonintensiteten i produksjon som $CI_{t}=CO{2}_{t}/BNP_{t}$, altså antall kilogram CO2 per USD i verdiskapning.

Lag en figur som viser karbonintensiteten $CI_{t}$ til de fem største økonomiene (navnene er lagret i variabelen `list` over) fra 1850 til 2020. Sammenlign $CI_{t}$ med helningen fra figuren i oppgave Ia. Gi en fullstendig og nøyaktig beskrivelse av figuren. Drøft minst to forhold som du tror kan være av avgjørende betydningen for å forklare variasjonen innad og mellom land.

```{r}
# Løs oppgave Ib her
df %>% 
  mutate(ci=co2/gdp) %>% 
  
  filter(country %in% list) %>% 
  
  ggplot(aes(x = year, y = ci, color=country)) %>% 
  
  + geom_smooth(se=FALSE)
  
  

  
```

*\[Besvar oppgave 1b her\]*

Vi kan se at Tyskland har en stor karbonintensitet. Det kan skyldes at de er en del færre innbyggere enn land som f.eks. Kina og USA. Det betyr at selv om Tyskland ikke bidrar med like mye co2-utslipp, vil de være høyt oppe på grafen, fordi de har stor karbonintensitet per innbygger. Den forrige figuren viser at jo høyere gdp et land har, jo høyere vil produksjonsbasert co2-utslipp være. Vi ser at Tyskland og USA først har en stor økning, og deretter en stor nedgang, dette skyldes mest sannsynlig fokuset på å være mer miljøbevist. Kina derimot har hatt en gradvis økning, noe som viser veksten deres i produksjon. grunnen til at de er lavere enn land som USA og Tyskland er antall innbyggere i landet.

### Oppgave Ic

Undersøk hvorvidt bruken av kull som energikilde kan forklare forskjellen i karbonintensitet mellom de fem største landene. Lag to figurer og 100-200 ord med tekst. Husk å gi en fullstendig og nøyaktig beskrivelse av figurene.

**Figur 1**

```{r}
# besvar oppgave 1c her
df %>% 
  mutate(ci=co2/gdp) %>% 
  
  filter(country %in% list) %>% 
  
  ggplot(aes(x = year, y = ci, color=country)) %>% 
  
  +geom_smooth(se=FALSE)


df %>% 
  filter(country %in% list) %>% 
  
  ggplot(aes(x = year, y = coal_co2, color=country)) %>% 
  
  +geom_smooth(se=FALSE)

```

*\[Besvar oppgave Ic her\]*

Vi kan se at grafene er veldig ulike, men viser litt av det samme. Hvis vi sammenligner Kina på begge grafene, ser vi at etter 1950, får de en stor økning på begge grafene. Noe som kan indikere at kull som energikilde kan forklare forskjellen i karbonintensitet mellom de fem største økonomiene. India og Japan viser også relativt det samme på de to grafene. Land som USA og Tyskland derimot, har en økende og stor karbonintensitet, fram til 1900. Da begynner de å minke. Ved å sammenligne disse med kull som energikilde, kan vi se at de ikke henger helt sammen. Dette kan skyldes at USA og Tyskland har andre energikilder som skyldes deres utslipp, og at de er mye færre innbyggere enn Kina.

## II. Konsumbaserte CO2-utslipp

I den foregående analysen har vi slått fast at Kina har høy karbonintensitet i produksjon og at kullforbrenning står for en høy andel av deres utslipp. I hvilken grad kan utslippene knyttes til eksportrettet produksjon? I dataene fra OWID har de variable som de kaller konsumbaserte utslipp, for eksempel variabelen `consumption_co2.`

### Oppgave IIa

Forklar hvordan konsumbaserte CO2-utslipp er konstruert og hvordan vi skal tolke den.

*\[Besvar oppgave IIa her.\]*

Konsumbaserte CO2-utslipp handler om hvilke utslipp som blir gjort av befolkningen og det de konsumerer, altså det som blir konsumert. Vi tolker det som forbruk av varer og tjenester. Man kan skille mellom det private og det offentlige konsum.

### Oppgave IIb

Lag en figur som viser utviklingen av konsumbasert CO2 per person og totale, konsumbaserte utslipp. Gi en fullstendig og nøyaktig beskrivelse av figuren og forklar hva den viser.

**Hint:** Hvis du bruker `geom_point()` så kan spesifisere én av variablene ved tilvalget `size` i `aes()`.

```{r}
# besvar oppgave IIb her
df %>% 
  filter(country %in% list) %>% 
  
  ggplot(aes(x = year, y = consumption_co2_per_capita, color=country)) %>% 
  + xlim(1990, 2020) %>%
  
  +geom_point(aes(size = consumption_co2)) %>%
  
  +geom_smooth()

```

*\[Besvar oppgave IIb her.\]*

Figuren viser utviklingen av konsumbasert CO2 per person og totale konsumbaserte utslipp. Vi kan se denne utviklingen over tid ved x-aksen, og utviklingen av konsumbasert CO2 per person over y-aksen. Vi kan f.eks. se at USA har høy konsumbasert CO2 per person og at CO2 konsumen er høy.

## III. Produksjon- og konsumbaserte utslipp

Betrakt følgende figur, og gi en konkret forklaring på hva den viser.

```{r}
df %>%

  filter(country %in% c(list)) %>% 

  ggplot(aes(x=year, y=trade_co2_share, color = country)) %>%
  
  + xlim(1990,2020) %>%
  
  + geom_line(size = 1.5) %>%
  
  + geom_hline(yintercept=0) %>%
  
  + labs(x = "Year", y = "Traded CO2 share", title = "Traded CO2 as share of production-based emissions", subtitle = "CO2 embedded in trade. Share of production based emissions. Percent. 1950-2020.
Positive (negative) value indicates net imports (export) of CO2 emissions.", color = "Country") %>%
  
  + theme_bw()
```

*\[Besvar oppgave III her\]*

Landene som er over 0 på grafen, er nettoimportører av utslipp. De importerer mer CO2 innebygd i varer enn de eksporterer. Landene som er under 0 på grafen, er nettoeksportører av utslipp. De eksporterer mer CO2 innebygd i varer enn de importerer. De forbruksbaserte utslippene i Kina er lavere enn deres produksjonsbaserte utslipp. Det vil være motsatt for Japan for eksempel.
