# Oppgave 1. Årsaker og konsekvenser av ulikhet En ressurs til oppgave 1

her kan være kapittel 6 "Økende ulikhet" i "Verden og oss, Næringslivets perspektivmelding 2018", NHO.

**Oppgave 1a Hva menes med inntektsulikhet i et land?**

Inntekt kan defineres som penger en person eller en bedrift mottar i bytte mot å selge en vare eller en tjeneste. For å måle den økonomiske ulikheten kan inntekt brukes. Inntektsulikheten sier noe om forskjellene mellom inntektene til folk, ofte på ett år. Inntektsulikhet i et land vil dermed være forskjellen på inntekt mellom innbyggerne av landet.

**Oppgave 1b Hva er mulige grunner for at inntekten er fordelt ulikt i samfunnet?**

Jeg tror at den største grunnen for ulik inntekt i et samfunn er etterspørsel og tilbud. Høy lønn i et yrke vil gi

Lønn avhenger av en rekke faktorer; arbeidstid, alder, arbeidsoppgaver og utdanning.

**Oppgave 1c Hvilke konsekvenser kan ulikhet i inntektsfordelingen føre til?**

# **Oppgave 2. Måling av ulikhet I datasettet fra OECD finner man 5 mål på inntektsulikhet: tre ulike Gini-koeffisienter, P90P10 og S80S20.**

**Oppgave 2a Forklar hvordan Gini-koeffisientene beregnes og hvordan de bør tolkes. Hva måler P90P10 og S80S20?**

**Oppgave 2b Diskuter svakheter og styrker med disse målene på ulikhet. I hvilke situasjoner er hvert mål mest relevant? En ressurs her kan være "Slik måler SSB ulikhet", Statistisk sentralbyrå (2019).**

**Oppgave 3. Inntektsulikhet i Norge 2008-2019 Her skal det brukes et datasett fra OECD som gir ulike mål på ulikhet (Variabel: MEASURE eller Measure), for årene 2008-2019 (Year), for hele befolkningen (AGE=TOT), gruppa som er utgjør arbeidsstyrken (AGE=WA), samt de som er pensjonert (AGE=OLD). Datasettet inneholder også antall personer i hver av disse gruppene. Kolonne "Value" angir alle verdiene, og "Unit" forteller hvordan disse er målt.**

Slett minne, last inn tidyverse.

```{r}
rm(list=ls())
library(tidyverse)
```

Last inn så datasettet, som jeg her kaller oecd_n.

```{r}
url <- "https://raw.githubusercontent.com/uit-sok-1004-h22/uit-sok-1004-h22.github.io/main/data/oecd_data_nor.csv"

oecd_n <- url %>% 
  read_csv()
```

Oppgave 3a Bruk datasettet til å lage en figur med tre paneler ved siden av hverandre. Jeg anbefaler å bruke funksjonen facets, se eksempelet under. I hver figur skal du tegne et spredningsplott (scatterplot) ved hjelp av ggplot og geom_point(), med årstall på den horisontale x-aksen, og verdien på Gini på den vertikale y-aksen. Tegn inn alle tre definisjoner av Gini som du har i datasettet.

I det første panelet i figuren velger du hele befolkningen, i det andre panelet tar du arbeidere, og i det tredje pensjonister. Gi hele figuren og hvert panel passende titler, og husk benevning av aksene, samt legende til figuren (plasser den gjerne under figuren).

For å hjelpe kan dere tilpasse denne koden som viser befolkningstall fra OECD datasettet:

```{r}
oecd_n %>% # data
  filter(MEASURE =="IND") %>% # velg ut de observasjonene vi vil ha
  ggplot(aes(x = Year, y=Value, color=MEASURE))+ # definer aksene
  geom_point()+ # plott som punkt
  scale_x_continuous(breaks=c(2008, 2010, 2012, 2014, 2016, 2018))+ # unngår at årstall blir gjort om til desimal
  labs (title = " Befolkningstall for Norge, 2008-2019", y = "Antall", x= "År")+ # tittel på figuren og benevning av aksene
  facet_wrap(~ factor (AGE, (levels=c("TOT", "WA", "OLD"))), # lag tre paneler etter alder i fornuftig rekkefølge med passende titler 
                       labeller = as_labeller(
                         c("TOT" = "Alle", 
                           "WA" = "Arbeidere", 
                           "OLD" = "Pensjonert")))+ # tilpass tittel på panelene
  theme(legend.position = "bottom") # flytt legende for at størrelsen på plottene blir bra
```

Gi en nøyaktig beskrivelse av figuren med de tre Gini-målene. Bruk figuren til å svare på følgende spørsmål:

Hva viser Gini-målene om utviklingen av ulikhet i Norge?

Hvordan forklarer man eventuelle forskjeller mellom de tre Gini-koeffisientene?

Er det forskjeller i ulikhet mellom arbeidere og pensjonister?

Hvilken rolle spiller samfunnets institusjoner, for eksempel skatte- og pensjonssystemet, for utjevning av ulikhet mellom arbeidere og pensjonister?

Oppgave 3b Lag en ny figur hvor du bruker de andre ulikhetsmålene (P90P10 og S80S20) til å undersøke ulikhet mellom arbeidere og pensjonister i tidsperioden 2008-2019. Her kan du for eksempel tegne et spredningsplott for hver gruppe. Bruk figuren som grunnlag for å beskrive inntektsulikhet. Er svarene dine det samme som i 3a? Hvorfor/hvorfor ikke?

Oppgave 4. Casestudie: Tromsø kommune 2015 Her skal vi se på skattetall for Troms fylke fra 2015.

```{r}
url <- "https://raw.githubusercontent.com/uit-sok-1004-h22/uit-sok-1004-h22.github.io/main/data/skatt_troms_2015.RDS"

skatt_troms_2015 <- url %>%
  url() %>%
  gzcon() %>% 
  readRDS()
```

Vi skal kun bruke Tromsø kommune, så vi lager en ny dataframe med observasjoner fra Tromsø (kommune 1902):

```{r}
tromso <-  filter(skatt_troms_2015, kommnr == "1902")
```

Lag en ny variabel ved hjelp av mutate() som viser inntekt fratrukket skatt. Noen av disse verdiene er negative, og disse kan du sette lik 0, for eksempel ved data\[data \< 0\] \<- 0 dersom dataframe heter "data").

Oppgave 4a Tegn et spredningsplott med fødselsår på x-aksen og inntekt (før og etter skatt) på y-aksen. Hvordan kan vi tolke dette bildet i forhold til inntektsulikhet i Tromsø kommune, og hvilken rolle spiller skattesystemet her?

Oppgave 4b Vi skal nå tegne en figur hvor vi deler befolkningen i stigende rekkefølge etter inntekt (før skatt), og hvor vi tar gjennomsnittsinntekten til hver persentil i kommunen. Kjør følgende kode for å få dette til:

```{r}
df <- tromso %>%
  select(inntekt) %>% 
  quantile(probs = seq(0,1, .01), na.rm=TRUE)


df <- as_tibble(df)

df <- df %>% 
  add_column(Persentil=c(0:100))

df <- df %>% 
  rename(inntekt_fr_skatt=value)


df %>% 
  ggplot(aes(x=Persentil,y=inntekt_fr_skatt/1000)) +
  geom_col()+
  labs (title = "Inntektsfordeling i Tromsø 2015 (fr skatt)",
        y = "Inntekt (1000kr)", x= "Persentil")+
  theme_minimal()
```

Hvilket bilde får du av inntektsulikhet i Tromsø kommune? Lag en tilsvarende figur for inntekt etter skatt og kommentér og forklar eventuelle forskjeller.

Oppgave 4c Vi skal nå tegne en Lorenz-kurve og beregne en Gini-koeffisient for Tromsø kommune. Først må du install.packages("gglorenz") , og laste pakken inn: library(gglorenz) . Hvordan pakken fungere kan du finne her: gglorenz. Her er et eksempel hvor jeg har brukt Harstad kommune som grunnlag (kommunenr 1903):

```{r}
install.packages("gglorenz")
library(gglorenz)
```

```{r}
# lag data for Harstad

harstad <-filter(skatt_troms_2015, kommnr == "1903")

#

ggplot(harstad, aes(inntekt))+
  stat_lorenz()+ # tegner Lorenz
  annotate_ineq(harstad$inntekt)+ # beregner Gini
  labs (x="andel av befolkningen", y= "andel av inntekt", title = "Lorenz-kurve, Harstad kommune 2015")+
  theme_minimal()
```

Tegn to Lorenz-kurver for Tromsø kommune (før og etter skatt), samt tilhørende Gini-koeffisienter. Sammenlikn med de relevante Gini-koeffisientene for hele Norge fra 2015 fra OECD datasettet. Er inntektsfordelingen i Tromsø mer eller mindre lik sammenliknet med landet som helhet? Gi mulige forklaringer.
