**Oppgave 1. Årsaker og konsekvenser av ulikhet En ressurs til oppgave 1**

her kan være kapittel 6 "Økende ulikhet" i "Verden og oss, Næringslivets perspektivmelding 2018", NHO.

**Oppgave 1a Hva menes med inntektsulikhet i et land?**

Inntekt kan defineres som penger en person eller en bedrift mottar i bytte mot å selge en vare eller en tjeneste. For å måle den økonomiske ulikheten kan inntekt brukes. Inntektsulikheten sier noe om forskjellene mellom inntektene til folk, ofte på ett år. Inntektsulikhet i et land vil dermed være forskjellen på inntekt mellom innbyggerne av landet.

**Oppgave 1b Hva er mulige grunner for at inntekten er fordelt ulikt i samfunnet?**

Jeg tror at den største grunnen for ulik inntekt i et samfunn handler om etterspørsel og tilbud. Høy lønn i et yrke vil gi økt tilbud for arbeidskraft, noe som deretter fører til at lønnen faller.

Kompenserende lønnsforskjeller er også viktig å se på for å fortstå hvorfor det er ulik lønn i ulike yrker. Lønn avhenger av en rekke faktorer; arbeidstid, alder, arbeidsoppgaver og utdanning. En utdanning som krever mer og tar lengre tid, vil ofte bli kompansert bedre enn en korterte og mindre krevende utdanning.

Effektivitetslønn vil si at i noen jobber kan det være mer lønnsomt å øke lønnen fordi de ansatte vil jobbe mer effektivt. Høyere lønn vil altså effektivisere jobbhverdagen.

Hvis myndighetene hadde pålagt lik lønn for alle, ville kanskje mange valgt å jobbe mindre, eller redusere effektiviteten. Dette kan føre til at alle får det værre. Mange yrker ville mest sannsynlig fått mangel på arbeidskraft siden en postmann tjener like mye som en lege. Man ville altså ikke blitt kompansert for alle utgiftene, tiden og innsatsen man legger ned i en lang utdanning.

Det er ulike syn på hva som er rettferdig og urettferdig. Noen mener at vi bør streve etter likhet i muligheter heller enn likhet i resultat. Men det kan være vanskelig å definere "like muligheter" konkret. Det finnes mange forskjellige syn på hva som er rettferdig og urettferdig, og det er opp til enkeltpersonen selv å tolke dette.

**Oppgave 1c Hvilke konsekvenser kan ulikhet i inntektsfordelingen føre til?**

Inntektsfordelingen kan føre til økt produktivitet i høyere betalte yrker, men lavere produktivitet i dårlige betalte yrker. Det handler om å finne en balanse flest folk er fornøyde med. Ved økte økonomiske ulikheter, vil det redusere tilitten i samfunnet mellom myndighetene og menneskene. Dette kan ha negative effekter på samfunnet og økonomien.

Ulikhet i inntektsfordelingen kan føre til urettferdighet og rettferdighet. Noen yrker som krever lang utdanning og innsats, vil bli kompansert med høy lønning. Dette kan føles rettferdig.

Men det er også yrker som kan kreve lang utdanning som har langt lavere lønn. For eksempel en master i lektorutdanning. Dette kan føre til misnøye og deretter til streik. Det er lærerstreik akkurat nå, noe som viser til misnøye hos lærere, og en følelse av urettferdighet.

En streik kan oppstå når arbeidsgiver og en fagforening ikke blir enige om lønnsforhandlinger. Lærere har hatt lavere lønnsvekst enn andre yrker innefor kommunene og fylkene. Lærere kan føle at deres brede kompetanse og lange utdanning ikke blir verdsatt. Når det er streik vil produktiviteten stoppe. Inntektsfordelig kan altså føre til streik.

Vare og tjenestemarkeder har blitt mindre regulerte, noe som fører til mer konkurranse, høyere verdiskapning og mer effektivitet. Men Dette kan å bidra til svakere vern for arbeidstakere og større ulikheter.

En annen konsekvens av inntektsulikheter er at folk med lavere inntekter, har lavere levestandarer. De lever også kortere enn folk med høyere inntekter i mange land. Foreldre som har høy utdanning, vil ofte ha barn som gjør det bedre på skolen enn barn med foreldre som tjener mindre. Inntektsulikheten vil altså kunne påvirke livskvaliteten til mennesker.

**Oppgave 2. Måling av ulikhet I datasettet fra OECD finner man 5 mål på inntektsulikhet: tre ulike Gini-koeffisienter, P90P10 og S80S20.**

**Oppgave 2a Forklar hvordan Gini-koeffisientene beregnes og hvordan de bør tolkes. Hva måler P90P10 og S80S20?**

**Oppgave 2b Diskuter svakheter og styrker med disse målene på ulikhet. I hvilke situasjoner er hvert mål mest relevant? En ressurs her kan være "Slik måler SSB ulikhet", Statistisk sentralbyrå (2019).**

**Oppgave 3. Inntektsulikhet i Norge 2008-2019 Her skal det brukes et datasett fra OECD som gir ulike mål på ulikhet (Variabel: MEASURE eller Measure), for årene 2008-2019 (Year), for hele befolkningen (AGE=TOT), gruppa som er utgjør arbeidsstyrken (AGE=WA), samt de som er pensjonert (AGE=OLD). Datasettet inneholder også antall personer i hver av disse gruppene. Kolonne "Value" angir alle verdiene, og "Unit" forteller hvordan disse er målt.**

Slett minne, last inn tidyverse.

```{r}
rm(list=ls())
library(tidyverse)
```

Last inn så datasettet, som jeg her kaller oecd_n.

```{r}
url <- "https://raw.githubusercontent.com/uit-sok-1004-h22/uit-sok-1004-h22.github.io/main/data/oecd_data_nor.csv"

oecd_n <- url %>% 
  read_csv()
```

Oppgave 3a Bruk datasettet til å lage en figur med tre paneler ved siden av hverandre. Jeg anbefaler å bruke funksjonen facets, se eksempelet under. I hver figur skal du tegne et spredningsplott (scatterplot) ved hjelp av ggplot og geom_point(), med årstall på den horisontale x-aksen, og verdien på Gini på den vertikale y-aksen. Tegn inn alle tre definisjoner av Gini som du har i datasettet.

I det første panelet i figuren velger du hele befolkningen, i det andre panelet tar du arbeidere, og i det tredje pensjonister. Gi hele figuren og hvert panel passende titler, og husk benevning av aksene, samt legende til figuren (plasser den gjerne under figuren).

For å hjelpe kan dere tilpasse denne koden som viser befolkningstall fra OECD datasettet:

```{r}
oecd_n %>% # data
  filter(MEASURE =="IND") %>% # velg ut de observasjonene vi vil ha
  ggplot(aes(x = Year, y=Value, color=MEASURE))+ # definer aksene
  geom_point()+ # plott som punkt
  scale_x_continuous(breaks=c(2008, 2010, 2012, 2014, 2016, 2018))+ # unngår at årstall blir gjort om til desimal
  labs (title = " Befolkningstall for Norge, 2008-2019", y = "Antall", x= "År")+ # tittel på figuren og benevning av aksene
  facet_wrap(~ factor (AGE, (levels=c("TOT", "WA", "OLD"))), # lag tre paneler etter alder i fornuftig rekkefølge med passende titler 
                       labeller = as_labeller(
                         c("TOT" = "Alle", 
                           "WA" = "Arbeidere", 
                           "OLD" = "Pensjonert")))+ # tilpass tittel på panelene
  theme(legend.position = "bottom") # flytt legende for at størrelsen på plottene blir bra
```

Gi en nøyaktig beskrivelse av figuren med de tre Gini-målene. Bruk figuren til å svare på følgende spørsmål:

Hva viser Gini-målene om utviklingen av ulikhet i Norge?

Hvordan forklarer man eventuelle forskjeller mellom de tre Gini-koeffisientene?

Er det forskjeller i ulikhet mellom arbeidere og pensjonister?

Hvilken rolle spiller samfunnets institusjoner, for eksempel skatte- og pensjonssystemet, for utjevning av ulikhet mellom arbeidere og pensjonister?

Oppgave 3b Lag en ny figur hvor du bruker de andre ulikhetsmålene (P90P10 og S80S20) til å undersøke ulikhet mellom arbeidere og pensjonister i tidsperioden 2008-2019. Her kan du for eksempel tegne et spredningsplott for hver gruppe. Bruk figuren som grunnlag for å beskrive inntektsulikhet. Er svarene dine det samme som i 3a? Hvorfor/hvorfor ikke?

Oppgave 4. Casestudie: Tromsø kommune 2015 Her skal vi se på skattetall for Troms fylke fra 2015.

```{r}
url <- "https://raw.githubusercontent.com/uit-sok-1004-h22/uit-sok-1004-h22.github.io/main/data/skatt_troms_2015.RDS"

skatt_troms_2015 <- url %>%
  url() %>%
  gzcon() %>% 
  readRDS()
```

Vi skal kun bruke Tromsø kommune, så vi lager en ny dataframe med observasjoner fra Tromsø (kommune 1902):

```{r}
tromso <-  filter(skatt_troms_2015, kommnr == "1902")
```

Lag en ny variabel ved hjelp av mutate() som viser inntekt fratrukket skatt. Noen av disse verdiene er negative, og disse kan du sette lik 0, for eksempel ved data\[data \< 0\] \<- 0 dersom dataframe heter "data").

Oppgave 4a Tegn et spredningsplott med fødselsår på x-aksen og inntekt (før og etter skatt) på y-aksen. Hvordan kan vi tolke dette bildet i forhold til inntektsulikhet i Tromsø kommune, og hvilken rolle spiller skattesystemet her?

Oppgave 4b Vi skal nå tegne en figur hvor vi deler befolkningen i stigende rekkefølge etter inntekt (før skatt), og hvor vi tar gjennomsnittsinntekten til hver persentil i kommunen. Kjør følgende kode for å få dette til:

```{r}
df <- tromso %>%
  select(inntekt) %>% 
  quantile(probs = seq(0,1, .01), na.rm=TRUE)


df <- as_tibble(df)

df <- df %>% 
  add_column(Persentil=c(0:100))

df <- df %>% 
  rename(inntekt_fr_skatt=value)


df %>% 
  ggplot(aes(x=Persentil,y=inntekt_fr_skatt/1000)) +
  geom_col()+
  labs (title = "Inntektsfordeling i Tromsø 2015 (fr skatt)",
        y = "Inntekt (1000kr)", x= "Persentil")+
  theme_minimal()
```

Hvilket bilde får du av inntektsulikhet i Tromsø kommune? Lag en tilsvarende figur for inntekt etter skatt og kommentér og forklar eventuelle forskjeller.

Oppgave 4c Vi skal nå tegne en Lorenz-kurve og beregne en Gini-koeffisient for Tromsø kommune. Først må du install.packages("gglorenz") , og laste pakken inn: library(gglorenz) . Hvordan pakken fungere kan du finne her: gglorenz. Her er et eksempel hvor jeg har brukt Harstad kommune som grunnlag (kommunenr 1903):

```{r}
install.packages("gglorenz")
library(gglorenz)
```

```{r}
# lag data for Harstad

harstad <-filter(skatt_troms_2015, kommnr == "1903")

#

ggplot(harstad, aes(inntekt))+
  stat_lorenz()+ # tegner Lorenz
  annotate_ineq(harstad$inntekt)+ # beregner Gini
  labs (x="andel av befolkningen", y= "andel av inntekt", title = "Lorenz-kurve, Harstad kommune 2015")+
  theme_minimal()
```

Tegn to Lorenz-kurver for Tromsø kommune (før og etter skatt), samt tilhørende Gini-koeffisienter. Sammenlikn med de relevante Gini-koeffisientene for hele Norge fra 2015 fra OECD datasettet. Er inntektsfordelingen i Tromsø mer eller mindre lik sammenliknet med landet som helhet? Gi mulige forklaringer.
