---
editor_options: 
  markdown: 
    wrap: 72
  chunk_output_type: console
---

SOK-1004, høst 2022, Mappeoppgave 2 AUTHOR Derek J. Clark

1.  Bakgrunn I denne oppgaven skal du undersøke hvordan en husholdning
    fordeler sitt forbruksbudsjett mellom varer. Denne fordelingen
    kobles deretter til vektene som brukes til å beregne
    Konsumprisindeksen (KPI). Til slutt analyserer vi ulike måter som
    husholdningen kan kompenseres for prisendringer.

2.  Instruksjoner og oppgaver Mappeoppgaven kan besvares individuelt
    eller i grupper på inntil 3. Grupper anbefales å undertegne en
    samarbeidsavtale.

Dere skal levere en pdf fil som inneholder tekst, figurer og kode. Bruk
gjerne Quarto i RStudio som plattform. Bruk følgende YAML kode øverst i
dokumentet

------------------------------------------------------------------------

title: "SOK-1004, høst 2022, Mappeoppgave 2"

author: "\[354\]"

format: pdf

echo: true

output: true

editor: visual

------------------------------------------------------------------------

Dokumentet skal besvare spørsmålene nedenfor.

Oppgave 1. Husholdningens tilpasning Oppgave 1a Vi skal se på en
husholdning som fordeler sitt budsjett hver uke mellom mat (M) og andre
konsumgoder (K). Preferansene til husholdningen uttrykkes gjennom en
nyttefunksjon . Nivåkurvene til nyttefunksjonen kalles
indifferenskurver. Anta at husholdningens nyttefunksjon er av type
Cobb-Douglas:

En indifferenskurve som gir nyttenivå defineres som

La oss bruke ggplot2 til å tegne noen indifferenskurver. Først må vi
skrive om (2):

I det videre skal vi anta at

, slik at (3) skrives

Følgende kode tegner tre indifferenskurver for nyttenivåene 4000, 4741
og 5500

```{r}
rm(list = ls())

suppressPackageStartupMessages(library(tidyverse))


# vi lager oss noen tall for x-variabelen (mat)

x <- seq(0, 10500, by = 1)

# gjør om til data frame

df <- data.frame(x)

#lag aksen for tegningen

axes_1 <- ggplot(df, aes(x))+
  labs(title="Husholdningens tilpasning", 
    x="Mat",
    y="Konsumgoder")+
  theme(axis.title = element_text(size = 20),
        plot.title = element_text(size = 20),
        panel.background = element_blank(), # hvit bakgrunn
        axis.line = element_line(colour = "black"))+ # sett inn akselinjer
  coord_fixed(ratio = 1)+ # lik skala for x og y aksen
  scale_x_continuous(limits = c(0, 10500), expand = c(0, 0))+
  scale_y_continuous(limits = c(0, 9000), expand = c(0, 0)) # begrense aksene
# og sikre at akselinjene møttes i (0,0).

# vi angir noen indifferenskurver

I_0 <- function(x) (4000^(5/3))/x^(2/3) # nyttenivå 4000
I_1 <- function(x) (4741^(5/3))/x^(2/3)
I_2 <- function(x) (5500^(5/3))/x^(2/3)

figur_1 <- axes_1 + 
  stat_function(df,
        fun=I_0,
        mapping = aes()
        ) +
  stat_function(df,
                fun=I_1,
                mapping = aes()
  ) +
  stat_function(df,
                fun=I_2,
                mapping = aes()
  )+
  annotate("text",x=10000,y=1900, label="I_0")+
  annotate("text",x=10000,y=2650, label="I_1")+
  annotate("text",x=10000,y=3500, label="I_2")

figur_1
```

Forklar: (i) Hvorfor indifferenskurvene heller nedover; (ii) hvorfor
nytten er størst når vi beveger oss i nordøstlig retning i figuren;
(iii) hvorfor indifferenskurvene ikke krysser.

indifferenskruver heller nedover fordi nyttenivået holdes likt. hvis man
vil ha mer mat, vil man få minde konsumgoder, og vil man ha mer
konsumgoder får man mindre mat.

Vi måler den ene enheten i forhold til den andre. Når vi møtes i midten,
altså nordøstlig retning i figuren, vil vi få størst nytte.

Indifferenskurvene krysser ikke fordi de har forskjellige nytteverdier.
differenskurvene som ligger høyere, har høyere nytteverdi.

Oppgave 1b Ifølge SSBs Inntektsstatistikk for 2020 er inntekten etter
skatt for enn husholdning med en enslig forelder med barn mellom 0-17 år
ca 444 700 kr pr år. La oss runde av og si at denne husholdningen har
8500kr per uke å fordele mellom mat og annet konsum. Vi normaliserer
prisen på konsum til 1 kr per enhet (slik at enheter konsum er identisk
med kronebeløpet brukt på konsum). Prisen på en enhet mat er 0,80 kr.

(i) Skriv en likning som beskriver husholdningens budsjettlinje hver uke
    med denne inntekten og disse prisene .

    8500-0.8\*x

(ii) Hva er helningen til budsjettlinjen, og hvordan tolkes denne?

     Helningen til budsjettlinjen viser forskjellen mellom konsumgoder
     og mat, og hvor mye vi kan få av hver godene, ved å ofre litt av
     den ene for den andre goden.

Oppgave 1c La oss legge budsjettlinjen på figuren med indifferenskurvene

```{r}
bud_1 <- function(x) 8500-0.8*x
figur_2 <- figur_1+
  stat_function(df,fun=bud_1, mapping = aes())+
annotate("text",x=8900,y=1000, label="bud_1")

figur_2
```

(i) Vis i figuren husholdningens optimale tilpasning. Forklar hvorfor
    dette er en optimal tilpasning.

    Dette er en optimal tilpasning, fordi vi velger punktet hvor
    budsjettlinjen og indifferenskurven krysser.

```{r}
bud_1 <- function(x) 8500-0.8*x

figur_3 <- figur_2 +
  geom_point(x=4250, y=5100)

figur_3
```

(ii) Det viser seg at i en optimal tilpasning kjøper denne husholdningen
     5100 enheter konsumgoder og 4250 enheter mat. Hvilken andel av
     husholdningens inntekt brukes på konsum og på mat?

Oppgave 2. Budsjettandeler og vekter i Konsumprisindeksen (KPI) Tabell
03013 på SSB inneholder vekter som brukes til å beregne
konsumprisindeksen (KPI). Se Case 3 for hvordan KPI beregnes. Fra denne
tabellen velg Statistikkvariabel: Konsumprisindeks (vekter), Måned:
1999M01-2022M09, Konsumgruppe: Hovedgruppenivå: 01 Matvarer og
alkoholfrie drikkevarer. Last ned disse dataene ved hjelp av en JSON
spørring. Lag en figur som viser utviklingen til disse vektene over tid.
Gi figuren en passende tittel, benevning av aksene og legende. Kommentér
figuren.

Tabell 10235 på SSB gir blant annet andelen av forbruksutgift brukt på
forskjellige varer fra Forbruksundersøkelsen (FBU). Fra denne tabellen
velg Statistikkvariabel: Andel av forbruksutgift i alt (prosent), År:
Velg alle, Vare- og tjenestegruppe: Hovedgruppenivå: 01 Matvarer og
alkoholfrie drikkevarer. Last ned disse dataene ved hjelp av en JSON
spørring.

Vi skal sammenlikne disse seriene. For å gjøre dette må du transformere
den første serien (I) til årlige observasjoner (beskriv hvordan du
velger å gjøre dette), og (II) til prosent (fra promille). Plott seriene
på samme figur med passende tittel, benevning på aksene, og legende.

(i) Hva viser figuren?

(ii) Foreslå grunner til at disse to seriene avviker fra hverandre.

(iii) Hvorfor gikk KPI-vektene for matvarer mye opp mellom 2010 og 2011?
      Hvordan har disse vektene utviklet seg fra 2011, og hvorfor?

En nyttig kilde her kan være Nytt i konsumprisindeksen:
Nasjonalregnskapet - ny vektkilde av Tom Langer og Randi Johannessen,
Økonomiske analyser 4/2010.

Oppgave 3. Vi skal se på effekten av en prisøkning på matvarer på
husholdningens tilpasning.

Oppgave 3a Husholdningen fra oppgave 1 merker at prisen på mat øker fra
0,80 kr til 0,85 kr per enhet. Tegn en figur som viser den gamle og den
nye tilpasningen. For å tegne figuren i R kan det være nyttig å vite at
husholdningen kjøper nå 5100 enheter konsumgoder og 4000 enheter mat i
den nye tilpasningen. Lag en ryddig figur som består av to
indifferenskurver og to budsjettlinjer, og merk den gamle og den nye
tilpasningen i figuren.

```{r}

```

Oppgave 3b (i) Vis i figuren hvordan den totale nedgangen i
husholdningens konsum av mat kan dekomponeres i en inntekts- og
substitusjonseffekt.

(ii) Myndighetene vurderer å kompensere husholdningen for prisøkningen
     på matvarer. Vis i figuren hvor mye inntekt husholdningen bør få
     tilført for å få det like bra som før prisøkningen. (Hint: ettersom
     prisen på konsumgoder er 1 kan dette beløpet vises i figuren som en
     vertikal avstand, dvs x konsumgoder koster x kr).

(iii) I Case 3 har dere sett hvordan KPI beregnes, og dette er også
      diskutert i Johannessen (2014) (avsnitt som heter "Et teoretisk
      utgangspunkt") og Langer og Johannessen (2010) side 41. Man legger
      til grunn en versjon av en Laspeyres indeks. Beskriv med ord
      hvordan en Laspeyres indeks settes sammen. Vis i din figur fra
      3b(ii) hvor mye inntekt husholdningen ville få fra myndighetene om
      denne metoden legges til grunn. Hva antas om substitusjonseffekten
      her?

(iv) "Siktemålet med konsumprisindeksen (KPI) er å lage en
     levekostnadsindeks som skal gi svar på hvilken inntektskompensasjon
     som er nødvendig for at en gjennomsnittlig husholdning skal kunne
     opprettholde sin levestandard når prisen på varer og tjenester
     endres" (Johannessen, 2014; 13). Basert på dine svar til (ii) og

     (iii) hvor bra fungerer KPI som levekostnadsindeks?

<!-- -->

3.  Bedømmelse Formålet med oppgaven er å gi dere trening i å

nytte grunnleggende samfunnsøkonomiske begrep og teori forstå koblingen
mellom økonomiske modeller og virkelighet bruke en modell for å
analysere en abstrakt problemstilling skrive godt og tydelig En god
besvarelse svarer konkret på oppgavene, gir tydelige definisjoner av
faglige begrep, og forklarer utfyllende innholdet i figurene som dere
lager. R-koden bør være godt dokumentert og oversiktlig.

4.  Tilbakemelding underveis Dere vil få anledning til å levere oppgaven
    til Derek én gang og få tilbakemelding. Utkast sendes per e-post
    ([derek.clark\@uit.no](mailto:derek.clark@uit.no){.email}) innen
    torsdag 10. november klokken 16.00. Besvarelser som sendes etter
    fristen blir ikke kommentert.

Lykke til!
