**Even Hvinden**

Oppklarende spørsmål kan rettes til [even.c.hvinden\@uit.no](mailto:even.c.hvinden@uit.no). Jeg retter en stor takk til Jørgen Modalsli for å ha delt data på inntektsfordeling.

# Instruksjoner

Prosjektoppgaven skal leveres som `.pdf` i WiseFlow. Det ferdige dokumentet lagres som `[354]_SOK1004_PO_H22.pdf`. Hvis du har kandidatnummer 354, så vil filen hete `354_SOK1004_PO_H22.pdf`. Det er ingen begrensning på hvilken programvare dere benytter til å lage besvarelsen. Men figurer og utregninger skal gjøres i RStudio og dokumenteres ved hjelp av en en `.qmd`-fil som kompileres som en `.pdf` og inkluderes som vedlegg i besvarelsen.

Merk at prosjektoppgaven består av tre oppgaver. Vekttallene er oppgitt i prosent.

Prosjektoppgaven kan besvares alene eller i grupper på opptil tre personer. Det er ikke lov å samarbeide på tvers av grupper, og hvert gruppemedlem må levere besvarelsen i WiseFlow. Grupper anbefales å undertegne en [samarbeidsavtale](https://github.com/uit-sok-1004-h22/uit-sok-1004-h22.github.io/blob/main/eksamen/Samarbeidsavtale%20for%20gruppearbeid%20SOK1004.pdf).

**NB!** Besvarelser som ikke oppfyller disse kravene vil ikke bli vurdert.

# Last inn pakker og data

```{r, output: false}

rm(list=ls()) 
library(tidyverse)
library(ggthemes)
library(openxlsx)
library(ggpubr)

url <- "https://modals.li/downloads/gini_series_norway.xlsx"

df_gini <- url %>%  
  read.xlsx(sheet=1) %>% 
  as_tibble()

df_gini_navn <- df_gini %>% 
  names()

df_gini<- df_gini %>%
  pivot_longer(!year,
               names_to = "var", 
               values_to = "verdi")

url <- "https://github.com/uit-sok-1004-h22/uit-sok-1004-h22.github.io/blob/main/rkode/inntektsandeler.xlsx?raw=true"
  
df_andeler <- url %>%  
  read.xlsx() %>% 
  as_tibble()  

df_andeler_navn <- df_gini %>% 
  names()

df_andeler <- df_andeler %>%
  pivot_longer(!year,
               names_to = "var", 
               values_to = "verdi")

df_andeler <- df_andeler %>% 
  filter(year>=1875)

url <- "https://github.com/uit-sok-1004-h22/uit-sok-1004-h22.github.io/blob/e36b270c865e077f797e9426e32b47740f2f3847/rkode/bnp.xlsx?raw=true"

df_bnp <- url %>%  
  read.xlsx(sheet=1) %>% 
  as_tibble()

navn_BNP <- df_bnp %>% 
  names()

df_bnp <- df_bnp %>% 
  rename(BNP = navn_BNP[2],
         year = navn_BNP[1])

df_bnp <- df_bnp %>% 
  mutate(DLBNP = 100*(log(BNP)-lag(log(BNP))))

df_bnp <- df_bnp %>% 
  filter(year >= 1875)
```

# Bakgrunn

I norsk økonomisk historie blir årene 1920 - 1930 beskrevet som harde. Les avsnittene om arbeidsløshet og inflasjon, paripolitikken, streiker og arbeidskonflikter i [artikkelen om mellomkrigstiden](https://snl.no/Norges_historie_fra_1905_til_1939) i Store norske leksikon. Se også [deres artikkel om paripolitikk](https://snl.no/paripolitikk).

I denne prosjektoppgaven skal vi analysere utviklingen i norsk økonomi gjennom historiske data fra Norges Bank og Statistisk sentralbyrå. Vi vil også bruke data fra artikkelen [Estimating long-run income inequality from mixed tabular data: Empirical evidence from Norway, 1875-2017](https://www.sciencedirect.com/science/article/pii/S0047272720300608) av Jørgen Modalsli, Rolf Aaberge, og Anthony B. Atkinson, publisert i *Journal of Public Economics* i 2021.

# Bedømmelse

Formålet med oppgave er å utfordre dere til å gi en deskriptiv analyse av sammensatte økonomiske data gjennom visualisering og grunnleggende økonomisk teori. En god besvarelse er kjennetegnet av følgende trekk.

1.  Egenskapene til data visualiseres i gode figurer. En god figur har presist definerte enheter, fornuftig skalering, og illustrerer tydelig relevante trekk ved dataene. Bedømmelsen vil vektlegge en tydelig beskrivelse av figurene. Figurer bør ikke overbelastes med innhold og kan gjerne være vakre.

2.  Besvarelsen svarer konkret på oppgaven med et konsist og presist språk. Påstander om årsakssammenhenger underbygges med argumenter og kildehenvisninger.

3.  Koden som lagde figurene er korrekt og godt dokumentert.

# Oppgave I - 20%

Betrakt følgende figurer.

```{r}
df_gini %>%
  filter(year >= 1875) %>%
  filter(var %in% df_gini_navn[4]) %>%
  ggplot(aes(x=year,y=verdi)) +
  geom_line() +
  geom_smooth() +
  ylim(0.25,0.75) +
  theme_bw() +
  labs(title = "Gini-koeffisienter for inntektsfordelingen i Norge",
       subtitle = "1875–2017. Gjennomsnitt av øvre og nedre grense.",
       y="Gini-koeffisient",
       x="År",
       caption = "Kilde: Modalsli, Aaberge og Atkinson (2021)")
```

```{r}
df_bnp %>%
filter(year >= 1875) %>%
mutate(BNP = log(BNP)) %>% 
ggplot(aes(x=year,y=BNP)) +
geom_line() +
geom_smooth() +
theme_bw() +
labs(title = "BNP per person",
     subtitle = "Log faste-2005 kroner. 1875-2017.",
     y="BNP per person",
     x="År",
     caption = "Kilde: Norges Bank")
```

```{r}
df_bnp %>%
filter(year >= 1875) %>%
ggplot(aes(x=year,y=DLBNP)) +
geom_line() +
geom_smooth() +
theme_bw() +
labs(title = "BNP per person",
     subtitle = "Årlig endring. Log faste-2005 kroner. 1875-2017",
     y="BNP per person",
     x="År",
     caption = "Kilde: Norges Bank")
```

**Spørsmål:** Beskriv hvordan ulikheten og veksten i inntekter utviklet seg i 1920-årene sammenlignet med øvrige perioder.

**Hint.** Det kan være nyttig å endre koden for å se nærmere på bestemte tidsintervaller.

**Merknad:** Anta at estimatet av BNP og Gini-koeffisienten i figuren er sann. Det er ikke nødvendig å diskutere metoden Norges Bank og Modalsli, Aaberge og Atkinson (2021) har brukt til å estimere BNP og Gini-koeffisienten eller den statistiske usikkerheten rundt estimatet.

**Oppgave 1**

Den første Figuren viser hvordan inntektsfordelingen utvikler seg i Norge mellom 1875-2017 ved hjelp av Gini-koeffesienten. «Gini-koeffisienten måler inntektsulikhet innenfor et land eller en befolkning. Utregningen er komplisert, men kort forklart ser man på hvor mye inntekt og formue det totalt sett finnes i landet, og deretter på hvordan dette er fordelt i befolkningen. Resultatet er et tall som vil ligge et sted mellom 0 og 1.» (Epland, & Tuv, 2019.)

Gini-koeffisienten ligger ganske høyt oppe fra 1875 til 1940. Den ligger på omtrent 0,55-0,60, det betyr at det var ganske stor inntektsulikhet mellom denne tidsperioden, og at inntektsulikheten var relativt stabil. På 1920-tallet var det ganske stor inntektsulikhet, men etter 1940 minsket den ganske drastisk, ettersom den falt ned til omtrent 0,45.

Den andre figuren viser hvordan BNP per person utvikler seg i Norge mellom 1875-2017. «Bruttonasjonalproduktet (BNP) er lik summen av alle varer og tjenester som produseres i et land i løpet av et år, minus de varene og tjenestene som blir brukt under denne produksjonen.» (Sletten, 2021.) Grafen viser at det er en gradvis økning av BNP per person hele veien. Det er ikke stor forskjell på utviklingen på 1920-tallet, sammenlignet med andre årstall.

Den tredje figuren viser prosentvis endring BNP per person for hvert år. Hvis vi ser bort i fra 1920-1950-tallet, er endringen svært liten og ligger på rundt 5 prosent. Men ser vi på 1920 1950-tallet, kan vi se at prosent-endringen fra år til år varierer stort. Den går ned ti prosent og opp 25 igjen, og slik fortsetter den å variere helt fram til omtrent 1950, hvor den blir mer stabil.

For å oppsumere kan vi si at Inntektsulikhet på 1920-tallet var mye høyere enn ved senere årstall. Vi kan også se at BNP per person har vært stigende fra år til år, men at prosentendringen på 1920-tallet varierte mer, enn ved andre tidsperioder.

# Oppgave II - 20%

I `df_andeler` er det lagret inntektsandeler fordelt på desil og år. Merk at dette er tallene bak Figur A9 i vedleggene til MAA, tilgjengelig [her](https://ars.els-cdn.com/content/image/1-s2.0-S0047272720300608-mmc1.pdf). For eksempel viser `share_10_20` hvor stor andel av den totale inntekten som gikk til intervallet mellom tiende- og tyvende persentil. I følgende figur kombinerer jeg BNP-tallene fra oppgave I med inntektsandelen til å beregne gjennomsnittlig inntekt per person, fordelt på desil og år.

Betrakt følgende figurer.

**Merknad.** Inntektene må skaleres når vi beregner andeler. La $a_{x-y,t}$ være inntektsandelen til intervallet mellom $x$ og $y$ i år $t$. BNP per person i år $t$ er gitt ved $\text{bnp}_{t}$ og er lagret i `df_bnp`. For eksempel så vil $a_{50-60,2005}$ og $bnp_{2005}$ være gitt ved `df_andeler$share_50_60` og `df_bnp$BNP` når `year` er lik `2005`. Da vil gjennomsnittlig inntekt i intervallet være gitt ved $$a_{x-y,t}\times\frac{100}{x-y}\times \text{bnp}_{t}.$$

```{r}
#| output: false

# ny tabell hvor vi skal beregne inntekter
df <- df_andeler 

# lagrer en liste med årene hvor vi har observasjoner med inntektsandeler
years_list <- df$year %>% 
  unique()

# wide-format er enklere
df <- df %>% 
  pivot_wider(names_from = var, values_from = verdi) 

# ny tabell med bnp-tall for årene hvor vi har observasjoner
df_temp <- df_bnp %>% 
  filter(year %in% years_list)

# anstendige navn
df <- df %>%
  rename("0-10" = "share_0_10",
         "10-20" = "share_10_20",
         "20-30" = "share_20_30",
         "30-40" = "share_30_40",
         "40-50" = "share_40_50",
         "50-60" = "share_50_60",
         "60-70" = "share_60_70",
         "70-80" = "share_70_80",
         "80-90" = "share_80_90",
         "90-100" = "share_90_100",
         "90-99" = "share_90_99",
         "99-100" = "share_99_100")

# lagrer navn
df_navn <- df %>% 
  names()

df <- df %>% 
  mutate(`0-10`=10*`0-10`*df_temp$BNP,
         `10-20`  = (100/10)*`10-20`*df_temp$BNP,
         `20-30`  = (100/10)*`20-30`*df_temp$BNP,
         `30-40`  = (100/10)*`30-40`*df_temp$BNP,
         `40-50`  = (100/10)*`40-50`*df_temp$BNP,
         `50-60`  = (100/10)*`50-60`*df_temp$BNP,
         `60-70`  = (100/10)*`60-70`*df_temp$BNP,
         `70-80`  = (100/10)*`70-80`*df_temp$BNP,
         `80-90`  = (100/10)*`80-90`*df_temp$BNP,
         `90-100` = (100/10)*`90-100`*df_temp$BNP,
         `90-99`  = (100/9)*`90-99`*df_temp$BNP,
         `99-100` = (100/1)*`99-100`*df_temp$BNP,)

df <- df %>%
  pivot_longer(!year,
               names_to = "var", 
               values_to = "verdi")

andeler <- df$var %>% 
  unique()
```

```{r}
df %>% 
  filter(year %in% c(1920:1930)) %>% 
  filter(var %in% andeler[1:10]) %>% 
  mutate(verdi=verdi/(10^5)) %>%
  ggplot(aes(x=year,y=verdi,color=var)) +
  geom_line(size=1.25) +
  labs(title = "BNP per person",
       subtitle = "Hundretusener faste 2005-kroner. Fordelt på inntektsdesiler. 1920-1930",
       y = "BNP per person",
       x = "År",
       color = "Desil",
       caption = "Kilder: Modalsli, Aaberge og Atkinson (2021), Norges Bank") +
theme_bw() 
```

```{r}
df %>% 
  filter(year %in% c(1920:1930)) %>% 
  mutate(verdi=log(verdi)) %>% 
  filter(var %in% andeler[1:10]) %>% 
  
  ggplot(aes(x=year,
             y=verdi,
             color=var)) +
  
  geom_line(size=1.25) +
  
  labs(title = "Log BNP per person", 
       subtitle = "Faste 2005-kroner. Fordelt på inntektsdesiler. 1920 - 1930",
       y = "Log BNP per person",
       x = "År",
       color =  "Desil",
       caption = "Kilder: Modalsli, Aaberge og Atkinson (2021), Norges Bank") +
theme_bw() 
```

**Spørsmål:** Beskriv hvordan endringen i reelle inntekter fordelte seg på inntektsdesiler mellom 1920 og 1930.

**Oppgave 2**

Intervallet mellom den nittiende- og hundrede persentil har
en større vekst enn alle andre persentiler fra 1920-1930. Det sir oss at de rike
blir rikere, og at veksten deres skjer raskere, enn ved lavere persentiler. Intervallet
mellom den åttiende- og nittiende persentil, har langt lavere reelle inntekter,
enn ved den øverste persentil. Veksten fra 1920-1930 er relativt lik den
øverste persentil, men på et mye lavere nivå.

Intervallet mellom den syttiende- og åttiende persentil
holdt seg forholdsmessing det samme fra 1920-1925, deretter var det en nedgang
de neste fem årene i reelle inntekter. Intervallet mellom den sekstiende- og
syttiende persentil er det eneste intervallet med en kraftig nedgang i løpet av
det første året. Deretter var den reelle inntekten omtrent det samme.

Intervallene fra sekstiende- til trettiende persentil holdt
seg helt stabil gjennom årene 1920-1930, med en liten vekst det første året. De
tre inntektsdesilene hadde lik vekst i løpet av de ti årene. Intervallet fra
tiende- til tjuende desil hadde en svak nedgang i 1920-1921, men økte deretter
svakt. Intervallet fra null- til tiende persentil hadde en god vekst fra 1920-1930
og endte opp på samme reelle inntekt som tiende- til tjuende persentil.

For å oppsumere kan vi si at de rikeste ble rikere, ettersom
de hadde en stor vekst i reelle inntekter. Det ble mer likhet på de midterste
inntektsdesilene, ettersom de ligger omtrent på samme nivå. De laveste inntektsdesilene
hadde en relativ grei vekst og endte også opp på omtrent samme nivå som
hverandre.

# Oppgave III - 60%

Dere skal nå presentere og beskrive utviklingen i to ytterligere økonomiske forhold som kjennetegnet de harde 1920-årene. Jeg anbefaler å bruke følgende kilder til å finne data:

-   [Historisk statistikk fra Norges Bank](https://www.norges-bank.no/en/topics/Statistics/Historical-monetary-statistics/)

-   [Historisk statistikk fra SSB](https://www.ssb.no/a/histstat/)

Her følger fire eksempler på tema dere kan, men ikke nødvendigvis må velge. Lenkene leder til definisjonen i SNL, og dataene finnes i de ovennevnte kildene.

-   [Realrente](https://snl.no/realrente)

-   [Utlån (kreditt) fra banker](https://snl.no/utlån)

-   [Arbeidsledighet](https://snl.no/arbeidsledighet)

-   [Arbeidskonflikter og streik](https://snl.no/streik)

I besvarelsen skal dere forklare hvorfor dataene er relevante og gi en grundig beskrivelse av deres utvikling. Lengden på besvarelsen skal være på 750 - 1500 ord.

```{r}
#henter data
url <- "https://github.com/EivindVold/Repo/blob/main/Realrente.xlsx?raw=true"

df_rente <- url %>%  
  read.xlsx(sheet=1) %>% 
  as_tibble()

df_rente <- df_rente %>%
  mutate("årstall"=as.integer(år))

```

```{r}
#plotter graf
df_rente %>% 
  ggplot(aes(x=årstall,y=realrente)) +
  geom_line() +
  geom_smooth() +
  theme_bw() +
  labs(title = "Realrente", subtitle = "Årlig endring. 1900-1930")
```

```{r}
url <- "https://github.com/EivindVold/Repo/blob/main/inflasjon.xlsx?raw=true"

df_kpi <- url %>%  
  read.xlsx(sheet=1) %>% 
  as_tibble()

df_kpi <- df_kpi %>%
  mutate("årstall"=as.integer(år))
```

```{r}
df_kpi %>% 
  ggplot(aes(x=årstall,y=inflasjon)) +
  geom_line() +
  geom_smooth(se=FALSE) +
  theme_bw() +
  labs(title = "Inflasjon", subtitle = "Årlig endring. 1900-1930")
```

**Oppgave 3**

I denne oppgaven skal jeg beskrive utviklingen i økonomiske forhold som kjennetegnet de harde 1920-årene. Jeg skal forklare hvorfor datene er relevante og gi en grundig beskrivelse av utviklingen. Jeg skal hovedsakelig sette søkelys på realrente og inflasjon, og hvordan de kjennetegnet de harde 1920-årene.

«Realrente er differansen mellom den nominelle renten og prisstigning/inflasjon. På grunn av prisstigning vil du få kjøpt mindre for hundre kroner om ett år enn i dag. En del av renten du får i banken går dermed med til å kompensere for høyere priser. Realrenten er renten utover prisstigning, og angir dermed hvor mye renten reelt sett gir i økt kjøpekraft.»
(Sirnes, 2019, snl.no.)

«Inflasjon er når prisene på varer og tjenester går opp over tid. I Norge bruker vi konsumprisindeksen for å måle inflasjon. Når man sier at inflasjonen er høy, er det gjerne forbundet med noe som er negativt fordi det betyr at kjøpekraften til folk flest har blitt lavere. I hvert fall hvis ikke lønnsveksten har økt i tråd med prisstigningen.» (Aursand, 2022, ssb.no.)

Ved å se på grafen om realrente kan vi se at realrenten var fallende fra 1900-tallet fram til 1918. Deretter ser vi en stigende graf, hvor realrenten vokser kraftig. Hvis vi ser på grafen til inflasjon kan vi se at den er motsatt fra realrentegrafen, med en stigende graf fram til 1918 og deretter en fallende graf. Grunnen til dette er at realrente og inflasjon henger sammen.

Årsaken til at realrenten synker først, er på grunn av at inflasjonen stiger. Når inflasjonen stiger vil realrenten minke. Årsaken til at inflasjon økte var at tilgangen på varer ble mindre enn tilgangen på penger, noe som resulterte i en økning i prisnivået. Første verdenskrig var en av de største årsakene til at inflasjonen økte kraftig mellom 1914 til 1918. Krigen
førte til konkurranse om ressurser og dette var årsaken til mindre tilgang av varer. En stor årsak til at inflasjonen sank etter 1918, var at krigstiden var over. Prisene falt sterkt og dette førte til en økning i realrente, og en minking i inflasjon. Tilgangen på varer ble større igjen. Tilbud og etterspørsel påvirker altså inflasjonen og realrenten.

Etter inflasjonen sank i 1920 og prisene falt, dukket det opp et arbeidsløshetproblem, fordi det var produksjonsinnskrenkninger. Kronens verdi sank sterkt og pengeverdie ble et stort problem på 1920-tallet. Det var den såkalte paripolitikken som skulle fikse disse problemene. Paripolitikken gikk ut på å bringe kronens internasjonale verdi tilbake til kursen den hadde
hatt i 1914. Det var trykket ut langt flere sedler enn det var dekning for. Dette førte til at prisene steg og kronekursen falt. Paripolitikken skulle fikse dette. I praksis betydde paripolitikken at pengemengden ble redusert, slik at prisene kunne falle (deflasjon). Dette ble oppnådd ved at Norges bank holdt høye renter og trappet ned på utlånsvirksomhet, noe vi ser på grafen til realrenter. Dette førte til at kronekursen steg oppover.

For å oppsummere kan vi si at realrente og inflasjonen er begreper som kjennetegnet de harde 1920-årene. Det var mange årsaker som påvirket disse to sentrale begrepene. Ved å se på grafene kan vi forstå sammenhengen mellom realrente og inflasjon, og hendelsene som påvirket dem. Det var mye som påvirket realrenten og inflasjonen, men første verdenskrig var den største drivekraften bak utviklingen som hendte de harde 1920-årene.

**Litteraturliste:**

-   Epland, & Tuv.(2019, 9.mai). Slik måler ssb ulikhet.

    <https://www.ssb.no/inntekt-og-forbruk/inntekt-og-formue/statistikk/inntekts-og-formuesstatistikk-for-husholdninger/artikler/slik-maler-ssb-ulikhet>

-   Sletten.(2021, 5.november). Hva er egentlig BNP?

    <https://www.ssb.no/nasjonalregnskap-og-konjunkturer/nasjonalregnskap/statistikk/nasjonalregnskap/artikler/hva-er-egentlig-bnp>

-   Aursand. (2022, 15.september) Hva er inflasjon?

    <https://www.ssb.no/priser-og-prisindekser/konsumpriser/artikler/hva-er-inflasjon>

-   Tvedt. (2022, 22.august) Norges historie fra 1905 til 1939.

    <https://snl.no/Norges_historie_fra_1905_til_1939>

-   Thomassen. (2020, 27.september) Paripolitikk.

    <https://snl.no/paripolitikk>

-   Sirnes. (2019, 9.september) Realrente

    <https://snl.no/realrente>

*Skrevet av: Eivind Vold*





